臺灣高等法院民事判決
111年度再易字第51號
再 審原 告  余福聲   
            孫慧馨  

共      同
訴訟代理人  饒斯棋律師
再 審被 告  鄭舜文  
上列當事人間損害賠償再審之訴事件，再審原告對於中華民國11
1年6月7日本院111年度上易字第123號確定判決提起再審之訴，
本院於111年8月16日言詞辯論終結，判決如下：
    主      文
再審之訴駁回。
再審訴訟費用由再審原告連帶負擔。
    事實及理由
一、按再審之訴，應於30日之不變期間內提起。前項期間，自判
    決確定時起算，判決於送達前確定者，自送達時起算，民事
    訴訟法第500條第1項、第2項前段定有明文。查本院111年度
    上易字第123號確定判決（下稱原確定判決）係於民國111年
    6月16日送達再審原告，有送達證書可參（見本院卷第35頁
    ），再審原告於同年7月4日對原確定判決提起再審之訴（見
    本院卷第3頁），未逾30日之不變期間，合先說明。
二、再審原告主張：
　㈠原確定判決以再審被告陳稱其與再審原告孫慧馨（下稱姓名
    ）之大女兒於109年4月3日告知孫慧馨晚上都不在家等語，
    認定孫慧馨與再審原告余福聲（下稱姓名，與孫慧馨合稱再
    審原告）常深夜私會，早為其子女發現，並告知再審被告，
    內情已非單純等情，而為不利再審原告之認定。然再審被告
    主張上情為再審原告否認，原確定判決未命再審被告就此提
    出佐證，或傳訊其大女兒到庭接受訊問，或以其他合理方式
    取得其大女兒之意見，逕以再審被告片面主張為再審原告不
    利之認定，明顯違反舉證責任分配原則，而有民事訴訟法第
    496條第1項第1款適用法規顯有錯誤之再審事由。
　㈡又原確定判決依勘驗筆錄內容認定再審原告於深夜在狹窄之
    車廂空間內幽會，被發現後即起意逃避，嗣發覺逃匿無望，
    始主動下車，再審原告顯刻意隱藏私會期間之不當行止等情
    ，然該勘驗筆錄中記載「檔案前11秒均是一片黑暗，11至16
    秒可看見前方有路燈光亮處，其旁有反射車輛形狀」，核與
    原確定判決認定再審原告談話地點漆黑等情不符，竟無視勘
    驗結果及再審原告所提出現場路燈照片，顯示余福聲車輛停
    在路燈光亮處，並非地點漆黑，認定明顯前後矛盾，符合民
    事訴訟法第496條第1項第2款再審事由。
　㈢再者，再審被告不曾主張余福聲得於白天將露營用品送給孫
    慧馨，僅辯稱未見到當天余福聲交付露營用品云云，原確定
    判決卻審酌再審被告未主張之事實，逕以再審原告無法釋疑
    為何不在白天送交露營用品等情，為再審原告不利之認定，
    亦有民事訴訟法第496條第1項第1款適用法規顯有錯誤之再
    審事由。
　㈣原確定判決依再審被告提供再審原告在社區外道路行走錄影
    資料，自行認定再審原告係因在社區內行走，恐被鄰人所見
    議論，故在晚上保持距離，難為特別親暱之舉動，反面推論
    再審原告到人跡罕至地點是有親密舉動之結論，然再審被告
    不曾為上開主張，且再審原告既行至人跡罕至處所，何須擔
    心他人議論？原確定判決上開認定明顯矛盾，適用法規顯有
    錯誤，符合民事訴訟法第496條第1項第1、2款再審事由。
　㈤余福聲從未與配偶即訴外人劉育岑論及離婚，原確定判決卻
    擅自推論劉育岑正與余福聲進行離婚，無視再審被告無意聲
    請劉育岑到庭作證，違背當事人主義及逾越其訴訟指揮權限
    ，擅自代替再審被告為訴訟上主張，後又逕行推認劉育岑係
    因再審原告於109年4月11日碰面之事，無法容忍其等交往過
    密，才對再審原告提起侵害配偶權訴訟，認定明顯前後矛盾
    ，適用法規亦顯有錯誤，符合民事訴訟法第496條第1項第1
    、2款再審事由。
　㈥原確定判決未論及再審原告碰面有何已侵害再審被告配偶權
    ，且達情節重大之程度，違反大法官釋字第791號解釋，符
    合民事訴訟法第496條第1項第1款再審事由。
　㈦再審原告在原確定判決審理中已聲請調閱臺灣新竹地方法院
    （下稱新竹地院）110年度簡上字第115號刑事案件（下稱系
    爭刑事案件）案卷，卻未調閱並提示再審原告表示意見，而
    系爭刑事案件判決已認定再審原告當天並無任何衣衫不整或
    逾矩之舉，顯為未經原確定判決斟酌之證物，符合民事訴訟
    法第496條第1項第13款再審事由。
　㈧再審原告於111年7月13日收到新竹地院就余福聲對再審被告
    提起傷害附帶民事訴訟之111年度竹簡字第227號民事簡易案
    件（下稱系爭簡易案件）所為判決，該判決不採再審被告抗
    辯再審原告有侵害配偶權情事，認為再審被告傷害余福聲不
    符合義憤要件，原確定判決未調查且未於判決理由中說明無
    調查、斟酌必要之理由，顯就足以影響判決之重要證物漏未
    審酌，符合民事訴訟法第497條再審事由。　　
　㈨綜上，原確定判決廢棄新竹地院110年度訴字第226號判決（
    下稱前訴訟程序一審），改為再審原告不利之判決，有上開
    再審事由，爰依民事訴訟法第496條第1項第1款、第2款、第
    13款、第497條、第498條規定，提起本件再審之訴。並聲明
    ：㈠原確定判決不利再審原告部分廢棄。㈡上開廢棄部分，再
    審被告在前訴訟程序之上訴駁回。
三、再審被告則以：原確定判決所採舉證法則及認定事實並無違
    誤，均不得據為再審理由，且系爭刑事案件、簡易案件內容
    與本件無關等語，資為抗辯。答辯聲明：再審之訴駁回。
四、關於民事訴訟法第496條第1項第1款規定之再審事由：
　㈠按民事訴訟法第496條第1項第1款所謂適用法規顯有錯誤者，
    係指確定判決所適用之法規顯然不合於法律規定，或與司法
    院現尚有效及大法官會議之解釋，顯然違反者而言，含消極
    之不適用法規，顯然影響裁判者，但不包含漏未斟酌證據、
    判決理由矛盾、理由不備、取捨證據及認定事實錯誤之情形
    在內（司法院釋字第177號解釋、最高法院60年台再字第170
    號、63年台上字第880號判例、92年度台上字第320號判決意
    旨參照）。準此，民事訴訟法第496條第1項第1款「適用法
    規顯有錯誤」再審事由，僅以原確定判決所認定之事實而為
    之法律上判斷，有適用法規顯有錯誤之情形為限。再按民事
    訴訟法第199條規定審判長之闡明義務或闡明權之行使，應
    限於辯論主義範疇，審判長並無闡明令當事人提出新訴訟資
    料之義務。當事人於事實審未主張之事實或未聲請調查之證
    據，審判長本無闡明、調查之義務（最高法院71年台上字第
    2808號判例、109年度台上字第1515號裁定意旨參照）。
　㈡再審原告主張原確定判決未要求再審被告就其引述大女兒之
    言論負舉證責任，復審酌再審被告不曾主張之事實，違背當
    事人主義之要求及逾越其訴訟指揮權限，符合第496條第1項
    第1款規定之再審事由云云。然查，再審被告於原確定判決1
    11年4月27日準備程序中已表述其大女兒口述之經過，且將
    是否破壞再審被告及孫慧馨婚姻共同生活之圓滿安全及幸福
    列為爭執事項（見原確定判決卷第133至第136頁），而再審
    被告是否需就其大女兒之證詞及有無侵害配偶權情節重大等
    聲請調查證據，原確定判決審判長本無闡明、調查之義務，
    難謂有適用法規顯有錯誤情事。又再審被告先於前訴訟程序
    一審時聲請調閱劉育岑另案向孫慧馨提出侵害配偶權訴訟之
    卷證（見前訴訟一審卷第15頁），再於原確定判決訴訟程序
    111年5月17日準備狀中陳述「以正常邏輯來看此兩位被上訴
    人要約碰面討論事情的時間可選擇在下午或其他正常作息時
    間」等語（見原確定判決卷第175頁），原確定判決並曾勘
    驗再審被告提出再審原告會面當天錄影檔案，及由兩造表示
    意見（見原確定判決卷第102至103頁），則原確定判決以再
    審原告是否能於白天歸還露營用品、劉育岑對孫慧馨起訴及
    再審原告會面前後情狀等節，依相關證據及全辯論意旨，詳
    述關於取捨證據、認定事實之理由，自無逾越當事人進行主
    義而有適用法規顯有錯誤可言。況再審原告上開所陳乃關於
    原確定判決取捨證據、認定事實不當所為之指摘，亦非原確
    定判決適用法規顯有錯誤之情形。
　㈢又民法第195條第1項、第3項規定須以侵害權利、法益，且情
    節重大為要件，而原確定判決既已認定再審原告於深夜在狹
    窄車廂空間內幽會，被發現後即起意逃避，嗣發覺逃匿無望
    ，始主動下車，刻意隱藏私會期間不當行止，並依此認定其
    等交往情節顯逾一般交友分際，致再審被告與孫慧馨失其婚
    姻信賴基礎，超逾社會一般通念所能容忍範圍，已達破壞婚
    姻共同生活圓滿安全及幸福且情節重大之程度，因認再審被
    告請求再審原告賠償其所受非財產上損害屬正當等語（見本
    院卷第30頁、32頁），並無未予論斷再審原告碰面已侵害再
    審被告配偶權，且達情節重大之程度情形，再審原告執此主
    張原確定判決適用法規顯有錯誤云云，亦無可採。
五、關於民事訴訟法第496條第1項第2款規定之再審事由：
　㈠次按民事訴訟法第496條第1項第2款所謂判決理由與主文顯有
    矛盾，係指判決依據當事人主張之事實，認定其請求或對造
    抗辯為有理由或無理由，而於主文為相反之諭示，且其矛盾
    為顯然者而言（最高法院80年台再字第130號判例參照）。
　㈡查原確定判決認定再審原告於深夜將車輛停於暗處，在狹窄
    之車廂空間內幽會，並認定此舉為不正常交往行為，進而論
    斷再審被告部分請求為有理由，核與判決主文第1至3項諭示
    「⒈原判決關於駁回上訴人後開第二項之訴部分，及該部分
    假執行之聲請，暨訴訟費用之裁判均廢棄。⒉被上訴人應連
    帶給付上訴人新臺幣壹拾萬元，及自民國110年1月20日起，
    至清償日止，按週年利率百分之5計算之利息。⒊其餘上訴駁
    回。」並無不合，自無判決理由與主文矛盾情形。又原確定
    判決係以劉育岑對孫慧馨提起侵害配偶權訴訟為基礎，認定
    再審原告間交往情節顯逾一般交往分際等情，並非如再審原
    告主張係以余福聲與劉育岑正商討離婚為判斷基礎，且再審
    原告此部分主張仍屬針對原確定判決認定事實之結果為爭執
    ，顯與民事訴訟法第496條第1項第2款所定之再審事由不合
    ，自屬無理由。
六、關於民事訴訟法第496條第1項第13款規定之再審事由：
　㈠按當事人發見未經斟酌之證物或得使用該證物者，固得以再
    審之訴對於確定終局判決聲明不服，民事訴訟法第496條第1
    項第13款定有明文。惟所謂當事人發見未經斟酌之證物或得
    使用該證物，係指在前訴訟程序不知有該證物，現始知之，
    或雖知有此而不能使用，現始得使用者而言（最高法院32年
    上字第1247號判例參照）。況所謂證物，專指用以證明當事
    人所主張具體待證事實之物證，而裁判書乃法院論罪科刑或
    判斷原告請求有無理由之公文書，亦非該款所規定之證物。
　㈡查系爭刑事案件係於111年4月13日宣判，原確定判決則於111
    年5月17日進行言詞辯論，再審原告於原確定判決言詞辯論
    前應已知悉系爭刑事案件判決存在，卻未主動提出系爭刑事
    案件判決供參，且再審原告聲請調閱系爭刑事案件案卷，係
    因對余福聲於該刑事案件中自承曾深夜與孫慧馨會面次數有
    爭執（見原確定判決卷第132頁），尚與原確定判決認定事
    實無涉，再審原告嗣未再就其主張待證事實聲請調閱系爭刑
    事案件，顯無雖知有此而不能使用之情事，且系爭刑事案件
    判決也非民事訴訟法第496條第1項第13款證物，從而，再審
    原告主張原確定判決有民事訴訟法第496條第1項第13款之再
    審事由云云，為無理由。
七、關於民事訴訟法第497條規定之再審事由：
　㈠按不得上訴於第三審法院之事件，其經第二審確定之判決，
    就足以影響於判決之重要證物漏未斟酌者，得為再審事由，
    為民事訴訟法第497條前段所明定。又所謂漏未斟酌，係指
    前程序第二審言詞辯論終結前，已經存在並已為聲明之證物
    ，原確定判決未調查，且未於判決理由中說明其無調查、斟
    酌之必要，或雖經調查而未於判決中斟酌而言。
　㈡查系爭簡易案件係於111年7月8日宣判，再審原告自承於111
    年7月11日、12日收到系爭簡易案件判決（見本院卷第81至8
    8頁、55頁），為原確定判決訴訟程序言詞辯論終結後始發
    生之事實，顯非再審原告於前訴訟程序提出而未經斟酌之證
    據，與民事訴訟法第497條要件不符。從而，再審原告主張
    原確定判決有民事訴訟法第497條前段規定之再審事由云云
    ，亦不可採。
八、綜上所述，再審原告依民事訴訟法第496條第1項第1款、第2
    款、第13款、第497條規定，對原確定判決提起本件再審之
    訴，均為無理由，應予駁回。又再審原告提起本件再審之訴
    既無再審理由，其聲請傳訊證人及調閱系爭刑事案件案卷，
    證明再審原告平日在公司互動狀況、孫慧馨與再審被告家庭
    狀況、兩造於109年4月11日碰面情形等節，即無調查必要，
    併此敘明。
九、據上論結，本件再審之訴為無理由，依民事訴訟法第85條第
    2項，判決如主文。
中　　華　　民　　國　　111 　年　　9 　　月　　27　　日
                  民事第四庭
                        審判長法　官  傅中樂
                              法　官  汪曉君
　　  　　　　　　　　　　　　法  官  管靜怡
正本係照原本作成。
不得上訴。
中　　華　　民　　國　　111 　年　　9 　　月　　27　　日

　　　　　　　　　　　　　    書記官  蕭進忠